【裁判字號】    97,上,142
【裁判日期】    971118
【裁判案由】    給付租金
【裁判全文】
臺灣高等法院臺南分院民事判決    97年度上字第142號
上  訴  人  祭祀公業張鑑公
法定代理人  張秋季
訴訟代理人  林國明  律師
被  上訴人  丙○○
            丁○○
            乙○○
            戊○○
            己○○
            庚○○
            甲○○
共      同
訴訟代理人  李文禎  律師
            黃如流  律師
            黃小舫  律師
上列當事人間請求給付租金事件，上訴人對於中華民國97年6月1
1日台灣台南地方法院95年度訴字第930號第一審判決提起上訴，
，本院於97年11月4日言詞辯論終結，茲判決如下：
    主  文
上訴駁回。
第二審訴訟費用由上訴人負擔。
    事  實
甲、上訴人方面：
一、聲明：(一)原判決廢棄。(二)被上訴人丁○○、丙○○應給付上
    訴人新台幣（下同）121萬2787元，及自支付命令送達之翌
    日起至清償日止按週年利率百分之5計算之利息。(三)被上訴
    人乙○○應給付上訴人3萬4908元，及自支付命令送達翌日
    起至清償日止按週年利率百分之5計算之利息。(四)被上訴人
    戊○○應給付上訴人17萬6425元，及自支付命令送達翌日起
    至清償日止按週年利率百分之5計算之利息。(五)被上訴人己
    ○○應給付上訴人5萬3337元，及自支付命令送達翌日起至
    清償日止按週年利率百分之5計算之利息。(六)被上訴人庚○
    ○應給付上訴人5萬2842元，及自支付命令送達翌日起至清
    償日止按週年利率百分之5計算之利息。(七)被上訴人甲○○
    應給付上訴人7萬1975元，及自支付命令送達翌日起至清償
    日止按週年利率百分之5計算之利息。(八)第一、二審訴訟費
    用由被上訴人負擔。
二、陳述：除與原判決記載相同者，茲引用之外，補稱：
  (一)被上訴人在上訴人於民國（下同）97年1月26日依法終止租
    約之前，並未給付租金。而被上訴人固曾於89、90年各提存
    3,000元，惟其係給付房屋基地部分土地之租金，對於房屋
    基地以外之其餘土地，自始至終從未給付。
  1.系爭土地每年應繳地價稅高達30萬元，被上訴人提存2年度
    之租金，每年僅有3,000元，顯非使用系爭土地所支付之代
    價。況查其提存書所載地號與其占用之地號不同，自不生清
    償效力。上訴人於原審起訴意旨即係請求法院核定合理之租
    金額後，請求被上訴人給付租金及97年1月26日終止租約後
    相當於租金之損害金，其中關於給付租金部分，即有以給付
    之訴代替確認之訴之性質。
  2.關於97年1月26日以前部分，依土地法第114條、第110條或
    第103條、第105條準用第97條之規定，上訴人均得請求被上
    訴人等給付法院核定之合理租金，其計算標準仍引用5％之
    計算方式。被上訴人上開提存金並非依債務本旨給付，不發
    生給付之效力。而自91年起部分，於上訴人97年1月26日合
    法終止租約之前，均未繳納，亦已積欠6年之久，經上訴人
    於95年5月11日具狀請求被上訴人給付迄至97年1月26日止，
    被上訴人仍未給付，參酌最高法院90年台上字第2011號判例
    意旨，就此部分自應發生催告及終止租約之效力。
  3.至於房屋基地以外土地部分之租金：
    因另案確定判決對於兩造間之租金額、租賃期間及租賃標的
    物之範圍，均未認定，雙方復無書面約定。被上訴人主張係
    租地建屋，惟渠等2人所占有之土地遠超過建物基地之面積
    甚多，且包含其他不屬於建物基地範圍之地號土地。故被上
    訴人提存之3,000元，並不包括被上訴人實際所占全部土地
    之租金，自不生清償效力。於上訴人97年1月26日合法終止
    之前，被上訴人亦未清償或提存，同參上開最高法院判例意
    旨，亦應發生催告及終止之效力。況上訴人已於原審以97年
    5月2日之書狀催告被上訴人限期清償，惟被上訴人仍拒不繳
    納，上訴人乃再於同年月20日以存證信函為終止租約之意思
    表示。本件僅請求90年5月13日起至97年1月25日止之租金，
    至於97年1月26日終止租約以後之部分，不在本件請求範圍
    ，上訴人保留請求權。
  (二)據被上訴人訴訟代理人於原審主張另案（原審90年度重訴字
    第290號）一審卷第76～78頁所附之收據，僅其中有關丙○
    ○部分之款項始為繳納本件租約之租金；第79～81頁之收據
    ，均非本件租約之收據等語；詎原審仍認定係屬本件之租金
    收據，顯與被上訴人之主張有違。次查第76頁之收據共有2
    張，每張均有丙○○部分，同屬70年度但所載之金額不同。
    再者，如謂丁○○部分與本件無關，為何與丙○○並列在同
    一筆收據內，實有可疑。被上訴人於另案既主張給付之租金
    為租地建屋之款項，為何上開收據記載田租或甘藷租，顯有
    矛盾，足徵上開收據均非屬本件租地建屋之租金。故被上訴
    人丙○○繳交予第三人張振亮及提存之款項，均未依債務本
    旨給付，不生清償效力。
  (三)依據無權代理收受租金之第三人張振亮，於另案臺南地檢署
    81年度偵字第6998號竊占案件偵查中，供稱上開收據是指被
    上訴人占有本件房屋之租金等語。被上訴人於另案（原審90
    年度重訴字第290號）原審審理時主張是以建物占用面積來
    估算（租金），足以證明被上訴人上開給付之款項，顯然不
    包括房屋以外之土地租金在內，足見被上訴人對於房屋基地
    以外土地部分之租金，自始至終均未給付。
三、證據：援用第一審所提證據，並提出答辯狀、收據等影本各
    乙份為證。
乙、被上訴人方面：
一、聲明：(一)上訴駁回。(二)上訴費用由上訴人負擔。(三)若如受不
    利判決，願供擔保請准宣告免為假執行。
二、陳述：除與原判決記載相同者，茲引用之外，補稱：
  (一)被上訴人每期繳納租金之數額，均係依上訴人自己核算出來
    再通知被上訴人之金額繳納，此已據證人張振亮於另案（原
    審90年度重訴字第290號）證述明確在案。則該租金計算之
    甘薯數量依據，應僅上訴人知道，被上訴人實際並不清楚。
  (二)上訴人另又以上述租金收據金額不同，丁○○與丙○○並列
    在同一收據，且被上訴人既主張為租地建屋，為何收據又記
    載田租、甘藷租云云，主張上述收據非本件租約之租金。然
    丁○○另有向上訴人承租長安段部分之土地，上訴人並曾於
    兩造前案中以此提出主張。另承租之土地不同，租金金額自
    然不同，並無足異。再者被上訴人丁○○、丙○○為兄弟，
    收據寫在一起，亦與常情無違。至田租、甘藷租名稱，僅係
    上訴人向全體承租人收取租金時換算租金之標準而已，此見
    上訴人於兩造上開拆屋還地訴訟提呈附卷之其他承租人繳租
    明細表，亦均為繳納租金即明，此並為上開鈞院確定判決認
    定在案。
  (三)再依證人張振亮於台南地檢署81年度偵字第6998號偵查案中
    之證述，其所述證詞之意，上述租金收據所指租賃之標的，
    係指被上訴人占有房屋之地段而言，而非僅房屋而已，抑且
    ，台南地檢署亦已以張振亮上開說詞，認定被上訴人丙○○
    、丁○○係基於租賃之法律關係占有本件土地，並非竊佔，
    而對被上訴人丙○○、丁○○為不起訴處分。上訴人以張振
    亮上開證詞，主張上述收據之租金僅指房屋部分而已，不包
    括其他土地之部分云云，顯為斷章取義，並不足取。
  (四)至上訴人另稱本件係請求法院核定合理之租金額云云，其意
    究是否依民法第442條主張調整租金，並不明確，應命上訴
    人確定其真意。且依上訴人起訴時主張之事實，其一係主張
    就97年1月25日（含）以前部分，依土地法第114條、第110
    條、第103條準用第97條等規定，請求被上訴人給付租金，
    其二係就97年1月26日（含）以後部分，依侵權行為、不當
    得利，請求相當租金之損害金，依此，倘若上訴人上訴後擬
    欲另主張上述所謂調整租金，顯已涉訴之變更、追加，被上
    訴人礙難同意。
  (五)系爭土地上之建物，係被上訴人丙○○、丁○○之父張昌於
    34、35年間向上訴人承租系爭土地後所建造，其後於59年11
    月間被上訴人丙○○居住部分曾獲上訴人同意拆屋重建，凡
    此業經鈞院另案（96年度重上更(二)字第13號）確定判決審認
    在案。是本件並非以耕作為目的之三七五租約甚明，從而，
    上訴人以本件租約為三七五租約，主張被上訴人未自任耕作
    轉租他人為由，依三七五租約相關規定主張本件租約無效或
    終止本件租約，亦顯均無法無據。
三、證據：援用第一審所提證據。
丙、本院依職權調閱台灣台南地方法院90年度重訴字第290號民
    事卷宗全部（共7宗）。
    理  由
一、上訴人起訴主張：緣坐落台南縣白河鎮○○段1616、1616之
    2、1610、1610之2、1611之2、1609地號土地（下稱系爭土
    地）均為上訴人祭祀公業張鑑公所有。詎被上訴人丙○○、
    丁○○無正當權源占有系爭土地並建造建物如附圖所示，並
    將部分土地分別出租予其餘被上訴人乙○○等人占有使用，
    其個別占有面積如附圖所示。上訴人曾本於所有權作用，訴
    請被上訴人丙○○、丁○○應將坐落系爭土地上之建物拆除
    ，並將上開占有土地交還上訴人，另請求被上訴人乙○○、
    戊○○、己○○、甲○○及庚○○應自其等各自占有之建物
    遷出，惟經鈞院96年度重上更(二)字第13號第二審民事判決及
    最高法院96年度台上字第2827號民事裁定認定丙○○、丁○
    ○2人與祭祀公業張鑑公間就附圖所示土地有租賃關係存在
    。因被上訴人丙○○、丁○○未自任耕作且轉租他人營利，
    並積欠租金長達2年以上，經上訴人依法以存證信函通知被
    上訴人丙○○、丁○○2人終止耕地三七五減租條例租約，
    該存證信函並於97年1月26日送達被上訴人丙○○、丁○○
    ，上訴人為此依租賃之法律關係，訴請被上訴人等人應給付
    自90年5月13日起至97年1月25日止積欠之租金，其中被上訴
    人丙○○、丁○○2人為121萬2787元；被上訴人乙○○為3
    萬4908元；被上訴人戊○○為17萬6425元；被上訴人己○○
    為5萬3337元；被上訴人庚○○為5萬2842元；被上訴人甲○
    ○為7萬1975元（計算方式詳如原審判決書附表所示）云云
    。（原審為上訴人敗訴之判決）
二、被上訴人則以：被上訴人每期繳納租金之數額，均係依上訴
    人自己核算出來再通知被上訴人之金額繳納，此已據證人張
    振亮於另案（原審90年度重訴字第290號）證述明確在案。
    則該租金計算之甘薯數量依據，應僅上訴人知道，被上訴人
    實際並不清楚。又丁○○另有向上訴人承租長安段部分之土
    地，上訴人並曾於兩造前案中以此提出主張。另承租之土地
    不同，租金金額自然不同；再者被上訴人丁○○、丙○○為
    兄弟，收據寫在一起，亦與常情無違。至田租、甘藷租名稱
    ，僅係上訴人向全體承租人收取租金時換算租金之標準而已
    。再依證人張振亮於台南地檢署81年度偵字第6998號偵查案
    中之證述，其所述證詞之意，上述租金收據所指租賃之標的
    ，係指被上訴人占有房屋之地段而言，而非僅房屋而已。又
    若上訴人上訴後擬欲另主張調整租金，顯已涉訴之變更、追
    加，被上訴人礙難同意。系爭土地上之建物，係被上訴人丙
    ○○、丁○○之父張昌於34、35年間向上訴人承租系爭土地
    後所建造，其後於59年11月間被上訴人丙○○居住部分曾獲
    上訴人同意拆屋重建，凡此業經鈞院另案（96年度重上更(二)
    字第13號）確定判決審認在案。是本件並非以耕作為目的之
    三七五租約甚明。從而，上訴人以被上訴人未自任耕作轉租
    他人為由，依三七五租約相關規定主張本件租約無效或終止
    本件租約，亦顯無據云云，資為抗辯。
三、上訴人主張：系爭坐落台南縣白河鎮○○段1616、1616之2
    、1610、1610之2、1611之2、1609地號土地均為上訴人祭祀
    公業張鑑公所有。經被上訴人丙○○、丁○○占有系爭土地
    建造建物如附圖所示編號A、B、C、D、D1、D7、D8、D9、E
    、F、G、H、H1、H2所示部分，並占有如附圖所示編號A1、B
    1、C1、C2、D2、D3、D4、D5、D6、D10所示空地或庭院，面
    積共957平方公尺（個別面積詳如附圖所示），並將部分土
    地分別轉租予其餘被上訴人乙○○等人占有使用；其中被上
    訴人乙○○在如編號H、H1、H2部分經營亞成汽車修配廠作
    為倉庫及檳榔攤使用，面積共38平方公尺；被上訴人戊○○
    在編號B及B1部分開設永淨壇使用，面積共129平方公尺；被
    上訴人己○○在編號A及A1部分開設尚鼎料理餐店使用，面
    積共39平方公尺；被上訴人甲○○（按原占有人為吳春重已
    死亡，由繼承人甲○○繼承，其餘之繼承人均已拋棄繼承）
    在編號G部分經營土雞店生意，面積79平方公尺；被上訴人
    庚○○在編號E部分經營家庭理髮及住家使用，面積58平方
    公尺，惟其中被上訴人乙○○、己○○、庚○○等3人嗣後
    均已分別搬離上址各情，有上訴人提出之土地登記謄本6份
    在卷可稽，為兩造所不爭（原審卷第74頁至第79頁、第61頁
    ，本院卷第90頁），上訴人主張被上訴人丙○○、丁○○、
    戊○○、甲○○等人現分別占用系爭土地（被上訴人乙○○
    、己○○、庚○○3人前曾占用系爭土地）之事實，堪信真
    正。
四、被上訴人丙○○、丁○○辯稱「渠等係基於租賃關係有權占
    有系爭土地全部，並按過去慣例繳納租金，上訴人嗣後雖拒
    收租金，惟被上訴人已向法院提存每年3000元之租金」；上
    訴人對於兩造間有租賃關係乙節，固不否認，惟辯稱「被上
    訴人並未依債務本旨繳付租金，被上訴人每年提存之3000元
    ，不包括實際房屋占有以外其他土地之租金，不生清償效力
    ，上訴人業於97年1月26日依法終止兩造間租賃契約」。是
    本件應審究之爭點在於「本件租賃範圍、租金之計算標準及
    被上訴人有無按債務本旨提存租金？」，爰分述如下：
  (一)關於被上訴人丙○○、丁○○承租系爭土地之範圍如何，經
    查：
  1.按「除別有規定外，確定之終局判決就經裁判之訴訟標的，
    有既判力。」民事訴訟法第400條第1項定有明文。又「按確
    定判決之既判力，固以訴訟標的經表現於主文判斷事項為限
    ，判決理由並無既判力，但法院於判決理由中，就訴訟標的
    以外，當事人主張之重要爭點，本於當事人辯論之結果已為
    判斷時，對此重要爭點所為之判斷，除有顯然違背法令，或
    當事人已提出新訴訟資料，足以推翻原判斷之情形外，應解
    為在同一當事人就該已經法院判斷之重要爭點，不得作相反
    之主張或判斷，始符民事訴訟上誠信原則。」、「確定判決
    所生之既判力，除當事人就確定終局判決經裁判之訴訟標的
    法律關係，不得更行起訴或為相反之主張外，法院亦不得為
    與確定判決意旨相反之裁判。否則將使同一紛爭再燃，即無
    以維持法之安定，及保障當事人權利、維護私法秩序，無法
    達成裁判之強制性、終局性解決紛爭之目的。」，分別有最
    高法院92年度台上字第315號、93年度台上字第1432號判決
    可資參照。
  2.茲查，系爭土地上之建物為被上訴人丙○○、丁○○之父張
    昌於34、5年台灣光復當時向上訴人祭祀公業張鑑公承租系
    爭土地，用以建造系爭房屋使用至今，一直繳納租金至74年
    ，兩造間就租賃物之系爭土地建屋之占有使用及租金之支付
    已為合意之約定，被上訴人丙○○、丁○○占有系爭如附圖
    所示各該部分土地有正當之權源，則向被上訴人丙○○、丁
    ○○承租地上建物之被上訴人乙○○、戊○○、己○○、甲
    ○○、庚○○等人對上訴人祭祀公業張鑑公，亦堪認有占用
    各該部分之正當權源。兩造就此部分重要之爭點，於本院前
    案（96年度重上更(二)字第13號）訴訟程序經兩造各為充分之
    舉證，並使當事人適當而完全之辯論，由法院為實質上之審
    理判斷，得出被上訴人丙○○、丁○○占有系爭如附圖所示
    各該部分土地有正當權源之心證，此經本院依職權調閱96年
    度重上更(二)字第13號卷宗全部查核無訛。依上說明，兩造對
    於被上訴人丙○○、丁○○對於系爭土地之承租範圍（即包
    括系爭土地如附圖所示之各建物及空地、庭院等）之爭點，
    不得再為與前案相反之主張。上訴人所辯「兩造間上開前案
    （96年度重上更(二)字第13號）確定判決，關於系爭租賃標的
    物範圍未予認定。」云云，洵無理由。
  3.上訴人另主張「被上訴人於兩造上開前案之第一審審理中，
    曾稱租金係以建物占用部分之面積來估算租金。」云云。惟
    查被上訴人於前案原審（90年度重訴字第290號）明確主張
    「我們與原告（上訴人）的租賃關係，是針對整筆土地，兩
    造合意時，租賃範圍、租金計算都是以蕃薯、稻米折算」、
    「租賃關係是從被告丙○○父親那個時候承租整筆土地」（
    90年度重訴字第290號卷第183頁），此經本院依職權調閱上
    開案號卷宗查核無訛，上訴人主張「被上訴人丙○○、丁○
    ○承租範圍僅及於房屋所在之系爭土地部分而已」云云，委
    無足採。
  (二)關於上訴人與被上訴人丙○○、丁○○有無約定租金額暨被
    上訴人丙○○、丁○○有無按期繳納租金部分，經查：
  1.按本院96年度重上更(二)字第13號確定判決所以審認渠等間有
    租賃契約關係存在，主要係依據被上訴人提出之蓋有經鑑定
    為真正之「張鑑公祭祀公業管理委員會印」印文之租金收據
    數紙為憑，且認定租金收據記載甘藷租等文字，應僅係系爭
    祭祀公業換算租金之標準而已。而證人張振亮於該案原審證
    稱：「．．在民國70多年張邦雄叫30個人組成祭祀公業，後
    來有人檢舉，張邦雄向台南縣政府撤銷管理人，撤銷之後沒
    有人管理，派下員推選一個理事、一個會計、一個管理人，
    我被推選為代理管理人．．向丙○○、丁○○收取田租，．
    ．，那是根據以前的代理人張田、張得利（張德利）、張何
    但（張和淡）留下來的，以前的帳都是這樣收取，我接手之
    後也是根據以前的人留下的書面資料（收取租金），．．．
    至於按年收取的田租根據何來我不清楚，我只是按照前人的
    收取方式．．．我們只是沿著慣例做事而已」（原審90年度
    重訴字第290號卷第184頁、第185頁），核與證人張和淡、
    張德利、張朝居於證人張振亮告訴被上訴人丙○○、丁○○
    竊佔案件中證述：「我們任職張鑑公祭祀公業十幾年來都有
    向被告（丙○○、丁○○）收租金，這是沿襲以往收取的慣
    例，沒有書面的契約」之證詞相符（臺灣臺南地方法院檢察
    署81年度偵字第6998號偵查卷第53頁背面）。再參諸上揭租
    金收據7紙所載之租金額多在數千元之間（90年度重訴字第2
    90號卷第76頁至第81頁），其中最後一年度即74年度之租金
    收據載稱74年度「上期」田租甘藷1048斤，每百斤132元，
    共1,383元（計算式：1048×1.32＝1383.36，參見90年度重
    訴字第290號卷第81頁），依此上、下二期之租金推算全年
    租金應為2,766元（計算式：1383×2＝2766）。依上證人張
    振亮、張和淡、張德利、張朝居之證言及卷附租金收據所示
    ，被上訴人丙○○、丁○○2人所辯「租金向來係由上訴人
    按當年度之一定農作物收成數量折換現金計算，並告知承租
    人後，再由承租人繳納」乙節，堪予採信。
  2.關於被上訴人丙○○、丁○○有無按期繳納租金部分：
  兩造間前案確定判決認定上訴人與被上訴人丙○○、丁○○
    2人間存在之租賃契約，有關租賃標的之範圍即已包括上揭
    建物坐落之土地與上揭空地、庭院，並認被上訴人丙○○、
    丁○○2人已給付租金至74年，業如上述。被上訴人丙○○
    、丁○○2人復於前案審理時，一再以上揭租金收據7紙為其
    等與上訴人間確實存有租賃關係之憑據即明（原審90年度重
    訴字第290號卷第75頁、第160頁背面，本院93年度重上字第
    23號卷第66頁）。而前案確定判決與本件之當事人同一，前
    案確定判決又無顯然違背法令之處，此外，上訴人及被上訴
    人丙○○、丁○○又未提出新訴訟資料足以推翻原確定判決
    之判斷，參照最高法院上開判決意旨，上訴人及被上訴人丙
    ○○、丁○○即不得就系爭土地承租範圍，再為相反之主張
    ，法院亦不得作相異之判斷，以避免紛爭反覆發生。從而，
    上訴人於本案主張「租金收據7紙所收取之租金，僅指房屋
    基地之租金，被上訴人丙○○、丁○○2人對於房屋基地以
    外之土地部分之租金，自始至終均未給付」、「被上訴人丙
    ○○、丁○○2人於本件辯稱原審90年度重訴字第290號卷第
    76至第81頁之上揭租金收據7紙中，被上訴人丁○○所繳納
    之租金係其與上訴人間就中興段土地之租金，非系爭土地之
    租金，其中僅第76頁至第78頁被上訴人丙○○所繳納之租金
    方為系爭土地之租金」云云，與前案為相反之主張，均不足
    採。
  又被上訴人除於前案原審提出自70年至74年之租金收據影本
    7紙在卷足按外，被上訴人丙○○、丁○○於上訴人自75年
    起拒絕收受租金後，向原審法院為上訴人提存自75年至81年
    、84年至97年之租金，此有原審法院82年度存字第146號、8
    6年度存字第3027號、89年度存字第921號、91年度存字第12
    01號、97年度存字第437號等提存書影本5份在卷可參（前案
    原審90年度重訴字第290號卷第76頁至第81頁、第82頁至第8
    4頁、第119頁，原審卷第200頁、第201頁）。是被上訴人丙
    ○○、丁○○主張渠等係依74年度之租金收據所載內容推算
    每年租金為2,766元，並向法院提存自75年起至97年（82、8
    3年除外）、每年3,000元之租金以為向上訴人給付乙節，尚
    屬有據。
  有關本件租金之計算，上訴人主張應依「土地法第114條（
    不定期耕地租賃契約終止之限制）及土地法第110條（地租
    最高額之限制），或依土地法第103條（租地建築房屋基地
    收回之限制）及第105條（租金限制之準用規定）準用第97
    條之規定計算」云云。惟土地法第97條係規定城市地方房屋
    之租金，以不超過土地及其建築物申報總價年息百分之10為
    限，同法第110條則係規定地租不得超過地價百分之8，約定
    地租或習慣地租超過地價百分之8者，應比照地價百分之8減
    定之，不及地價百分之8者，依其約定或習慣，核與本件上
    訴人與被上訴人丙○○、丁○○2人間就系爭租賃關係之租
    金額係由其等合意約定，兩造對於上開合意約定雙方既未協
    議改變，自不得以土地法之規定計算本件之租金額。
五、上訴人主張「被上訴人丙○○、丁○○係在上訴人於97年1
    月26日以違法轉租及積欠2年租金為由終止租賃契約之後，
    始將91年至97年之租金提存，應不生清償提存之效力」云云
    。經查：
  (一)上訴人係於97年1月26日以違法轉租及積欠2年租金為由，以
    存證信函通知被上訴人終止租賃契約，被上訴人丙○○、丁
    ○○則於97年2月5日向原審法院提存91年至97年每年租金30
    00元，共2萬1000元各情，有上訴人提出之存證信函及被上
    訴人提出之提存書附卷可稽（原審卷第190頁、第201頁），
    為兩造所不爭，堪信真正。
  (二)茲查，被上訴人丙○○、丁○○向上訴人租地建屋，積欠上
    訴人91年至97年租金，顯已逾2年之租金額，上訴人依民法
    第440條第3項、第2項規定向被上訴人丙○○、丁○○終止
    系爭土地租賃契約，係租約未來是否繼續存在之問題。而被
    上訴人因上訴人拒收租金，循例將上開積欠7年租金全部合
    法提存以代清償，雖在上訴人終止租約之後，依法仍生清償
    之效力。
  (三)上訴人復主張「被上訴人丙○○、丁○○未依土地法第114
    條、第110條或同法第103條、第105條準用第97條規定給付
    租金，其提存每年3000元之租金，係不合債之本旨，不生清
    償之效力。」云云。經查：依卷附被上訴人於原審提出82年
    度存字第146號、86年度存字第3027號、89年度存字第921號
    、91年度存字第1201號、97年度存字第437號等提存書（原
    審90年度重訴字第290號卷第76頁至第81頁、第82頁至第84
    頁、第119頁，原審卷第200頁、第201頁），均載明被上訴
    人丙○○、丁○○自75年起至90年止（除82、83年外）每年
    提存之租金均為3,000元，足見上開每年3,000元之租金額係
    兩造先前合意約定之結果，在上訴人依民法第442條提起「
    調整租金之訴」勝訴並確定之前，對於兩造原先之合意約定
    ，仍應予以尊重。從而，被上訴人丙○○、丁○○對於上訴
    人終止租約前91年至97年之租金每年提存3,000元，洵無不
    合，上訴人辯稱「被上訴人每年提存租金3,000元係不合債
    之本旨，不生清償之效力」云云，顯無理由。
  (四)又上訴人於本院行言詞辯論時，始主張適用民事訴訟法第39
    7條之情事變更原則云云，惟查本件被上訴人丙○○、丁○
    ○既依約繳納租金完畢，上訴人就系爭租金之請求權即已消
    滅而不存在，則其主張本件應有民事訴訟法第397條之因情
    事變更而為增減給付原則之適用云云，即屬無據，併予敘明
    。
六、上訴人復以「被上訴人丙○○、丁○○違法如附表所示之H1
    、H2、B、B1、A、A1、G、E部分土地，轉租予被上訴人乙○
    ○、戊○○、己○○、甲○○、庚○○等人，被上訴人乙○
    ○、戊○○、己○○、甲○○、庚○○亦應按占用面積給付
    上訴人租金」云云。惟查，系爭土地之租賃關係，上訴人與
    被上訴人乙○○、戊○○、己○○、甲○○、庚○○間並無
    租賃關係，上訴人對於被上訴人乙○○、戊○○、己○○、
    甲○○、庚○○請求給付租金，於法無據，不應准許。至於
    被上訴人丙○○、丁○○未經上訴人同意將系爭土地轉租予
    被上訴人乙○○、戊○○、己○○、甲○○、庚○○等人，
    亦僅係上訴人得向被上訴人丙○○、丁○○終止租約之理由
    （民法第443條第2項參照），並非上訴人得逕行向轉租承租
    人之被上訴人乙○○、戊○○、己○○、甲○○、庚○○等
    人直接請求給付租金。
七、綜上所述，被上訴人丙○○、丁○○對於積欠上訴人91年5
    月13日至97年1月25日止之租金，業已提存清償完畢，對於
    上訴人已無積欠租金。至於被上訴人乙○○、戊○○、己○
    ○、甲○○、庚○○等人係被上訴人丙○○、丁○○轉租之
    承租人，與上訴人間並無租賃關係存在，上訴人不得對之請
    求租金之給付。原審駁回上訴人之訴，經核並無違誤，上訴
    意旨指摘原判決不當，求為廢棄改判，非有理由，應予駁回
    。
八、本件事證已臻明確，兩造其餘攻擊防禦方法及證據資料，核
    與本件判決結果不生影響，不予一一論述，併予敘明。
結論：本件上訴為無理由，依民事訴訟法第四百四十九條第一項
、第七十八條判決如主文。
中    華    民    國    97    年    11    月    18    日
                  民事第三庭      審判長法  官  陳光秀
                                        法  官  莊俊華
                                        法  官  曾平杉
上為正本係照原本作成。
如對本判決上訴，須於判決送達後20日內向本院提出上訴狀，未
表明上訴理由者，應於上訴後20日內，向本院提出理由書（須附
繕本）。依法須繳納裁判費並應委任律師為訴訟代理人，始得上
訴。
中    華    民    國    97    年    11    月    20    日
                                        書記官  葉秀珍
【附記】
民事訴訟法第466條之1：
(1)對於第二審判決上訴，上訴人應委任律師為訴訟代理人。但上
  訴人或其法定代理人具有律師資格者，不在此限。
(2)上訴人之配偶、三親等內之血親、二親等內之姻親，或上訴人
  為法人、中央或地方機關時，其所屬專任人員具有律師資格並
  經法院認為適當者，亦得為第三審訴訟代理人。
民事訴訟法第466條之2：
上訴人無資力委任訴訟代理人者，得依訴訟救助之規定，聲請第
三審法院為之選任律師為其訴訟代理人。


司法院資訊處製作；財團法人民間司法改革基金會備份。
